ACORDAO-COMPLETO-2579573

ACÓRDÃO 1984/2023 ATA 6/2023 - PRIMEIRA CÂMARA

VISTOS, relatados e discutidos estes autos em que se analisa ato inicial de pensão militar deferido pelo Comando da Marinha, tendo como instituidor o Sr. José Alves de Souza. 
ACORDAM os Ministros do Tribunal de Contas da União, reunidos em Sessão da 1ª Câmara, ante as razões expostas pelo Relator, e com fulcro no art. 71, incisos III e IX, da Constituição Federal e nos arts. 1º, inciso V, e 39, inciso II, da Lei 8.443/1992, c/c o art. 259, inciso II, do Regimento Interno/TCU, em:
9.1. considerar ilegal a concessão de pensão militar em benefício da Sra. Yolanda Brolo de Souza, negando registro ao correspondente ato;
9.2. dispensar a devolução dos valores recebidos indevidamente de boa-fé pela interessada, nos termos do Enunciado 106 da Súmula de Jurisprudência do TCU;
9.3. determinar ao Comando da Marinha, no prazo de 15 (quinze) dias a contar da ciência desta deliberação, que: 
9.3.1. abstenha-se de realizar pagamentos decorrentes do ato ora impugnado, sujeitando-se a autoridade administrativa omissa à responsabilidade solidária, nos termos do art. 262, caput, do Regimento Interno/TCU;
9.3.2. dê ciência do inteiro teor desta Deliberação à beneficiária do ato, alertando-a de que o efeito suspensivo proveniente da interposição de possíveis recursos perante o TCU não a exime da devolução dos valores percebidos indevidamente após a respectiva notificação, caso os recursos não sejam providos, encaminhando a este Tribunal, no prazo de 30 (trinta) dias, comprovante da referida ciência; e
9.3.3. emita novo ato de concessão de pensão militar, livre da irregularidade indicada neste processo, e promova o seu cadastramento no sistema e-Pessoal, submetendo-o a este Tribunal, nos termos da IN-TCU nº 78/2018.

Ato de pensão militar.

Primeira Câmara

Comando da Marinha.

3. Interessada: Yolanda Brolo de Souza (XXX.631.107-XX).

13.1. Ministros presentes: Walton Alencar Rodrigues (Presidente) e Jhonatan de Jesus.
13.2. Ministros-Substitutos convocados: Augusto Sherman Cavalcanti e Marcos Bemquerer Costa (Relator).
13.3. Ministro-Substituto presente: Weder de Oliveira.

MARCOS BEMQUERER

Adoto como parte do Relatório, com os pertinentes ajustes de forma, a instrução a cargo da antiga Secretaria de Fiscalização de Integridade de Atos e Pagamentos de Pessoal e de Benefícios Sociais - Sefip, atual Unidade de Auditoria Especializada em Pessoal (AudPessoal) , por meio da qual o presente processo foi analisado (peça 5) , e que contou com a anuência do escalão dirigente daquela Unidade (peça 6) :
"Exame das Constatações
Ato: 152218/2021 - Inicial - Interessado: JOSE ALVES DE SOUZA - CPF: XXX.975.847-XX
Beneficiária: YOLANDA BROLO DE SOUZA - CPF: XXX.631.107-XX - Cônjuge.
Parecer do Controle Interno: considerar o ato legal.
Constatações e análises: 
9.1.1. Possível cômputo de tempo privado no tempo de serviço até 29/12/2000 e tempos que não contam para posto/graduação acima para fins de proventos na reserva (tempo privado, guarnição especial, OFR) . Devolução do ato para complementação das informações.
Justificativa do Gestor de Pessoal: não há. Verificação efetuada no âmbito do TCU.
Análise do Controle Interno:  não há. Verificação efetuada no âmbito do TCU.
Análise da Equipe Técnica: ilegal
	Pela análise do ato de concessão da pensão, verifica-se que o militar era Cabo na ativa e foi transferido para a reserva e posteriormente reformado com proventos de 3º Sargento, porque teria mais de 30 anos de tempo de serviço. No entanto, o mapa de cômputo de tempo de serviço em anexo registra 28 anos e 239 dias de tempo computáveis para todos os efeitos e 3 anos e 62 dias de atividade em empresa privada, embasado no Parecer 005/FA-52, de 01/12/1993. 
	A Lei 6.880/80 não estabelece o tempo de serviço privado entre os itens computáveis para tempo de serviço. O tempo de serviço público, conforme jurisprudência consolidada deste Tribunal de Contas, conta somente para fins de inatividade e não serve para fins de percepção de melhoria de proventos com base em grau hierárquico superior. Assim, se o tempo servido em órgãos públicos não conta para esse fim, aquele servido em estabelecimentos privados também não deve ser considerado. 
	Em que pese existir embasamento infralegal permitindo o cômputo desse tempo para fins de melhoria de posto/graduação - Parecer 005/FA-52, de 01/12/1993, o TCU já discutiu esse fato em outros acórdãos e negou essa regra. Cabe destacar a seguir, trecho do Voto do Ministro Relator no Acórdão 8232/2020-TCU-Primeira Câmara:
	'10. Pois bem, no caso, a norma de regência, Lei 6.880/1980 (Estatuto dos Militares) , não prevê a contagem de tempo de atividade privada para nenhum efeito. Logo, a meu juízo, já se revela bastante questionável a utilização de um tal tempo ainda que unicamente para a inativação. Por outro lado, a definição dada pelo Estatuto à expressão 'anos de serviço' - a mesma então utilizada em seu art. 52, inciso II, que tratava do direito à remuneração do grau hierárquico superior - encerra condicionantes categóricos: 
	(...) 
	11. A título de comparação, note-se que a contagem do tempo de serviço público civil anterior ao ingresso na carreira militar é expressamente autorizada no Estatuto (inciso I do art. 137) , contudo, unicamente para fins de inatividade. Aliás, a contenção dos efeitos desse tempo não ficou apenas na abstrata intenção do Legislador, como sugere o recorrente, senão foi reduzida a manifesta e inequívoca disposição legal: o acréscimo é computado somente quando da passagem à inatividade e somente para esse fim (art. 137, § 1º) . 
	12. Ora, se assim é para o tempo de serviço público, previsto na norma, não há como admitir validamente que o tempo de atividade privada, não previsto, possa assegurar efeitos mais abrangentes. 
	13. Como se vê, a deliberação atacada, essencialmente fundada nas mesmas razões aqui expostas, não usurpou competência privativa do Supremo Tribunal Federal e tampouco ofendeu o princípio tempus regit actum. Antes, limitou-se a aplicar a legislação de regência ao caso concreto. No ponto, de passagem, anoto que o Parecer 005/FA-52/1993 do EMFA, referido pelo recorrente, não vincula esta Corte de Contas, e eventual discordância de suas conclusões não implica, propriamente, 'controle de constitucionalidade'. 
	Com base no exposto, entende-se que a transferência para a reserva do militar e consequentemente a reforma e a pensão não deveriam ter sido calculadas com base no posto de 3º Sargento, por ter menos de 30 anos de tempo de serviço computáveis para esse benefício. 
	No que se refere à acumulação de cargos/proventos públicos, verificou-se o sistema 'Indícios' e não se constatou acumulação em desacordo com o artigo 29 da Lei 3.765/60. 
	Pelo exposto, propõe-se apreciar o ato pela ILEGALIDADE, para emissão de novo ato e reajuste dos proventos da pensão militar ao posto/graduação de Cabo.
O quadro resumo de ocorrências e, quando for o caso, o detalhamento da norma legal e da jurisprudência para as inconsistências acima elencadas encontra-se no anexo II dessa instrução. 
CONCLUSÃO
A abrangência e a profundidade das verificações levadas a efeito fundamentam convicção de que o ato 152218/2021pode ser apreciado pela ilegalidade, em razão das irregularidades apontadas no item Exame das Constatações desta instrução, que representam afronta à legislação e à jurisprudência de referência
PROPOSTA DE ENCAMINHAMENTO
11.	Ante o exposto, com fundamento no art. 71, inciso III, da Constituição Federal, no art. 1º, inciso V, e art. 39, incisos I e II, da Lei 8.443/1992, no art. 260 do Regimento Interno do Tribunal de Contas da União, propõe-se: 
11.1. considerar ILEGAL e recusar registro do ato de pensão militar 152218/2021 - Inicial de JOSE ALVES DE SOUZA do quadro de pessoal do COMANDO DA MARINHA, (...) ;
11.2. com fulcro no art. 262, caput, do Regimento Interno deste Tribunal, determinar ao COMANDO DA MARINHA que: 
11.2.1. informe o teor do acórdão que vier a ser prolatado, encaminhando ao TCU, no prazo de trinta dias, comprovante da data de ciência pela interessada, nos termos do art. 4º, § 3º, da Resolução TCU 170/2004;
11.2.2. dê ciência, no prazo de quinze dias, contados da notificação, do inteiro teor desta deliberação à interessada, alertando-a de que o efeito suspensivo proveniente da interposição de eventuais recursos junto ao TCU não a exime da devolução dos valores percebidos indevidamente, caso o recurso não seja provido;
11.2.3. promova o recálculo do valor atualmente pago a título de reforma/pensão militar com base no posto/graduação incorreto, no prazo 15 (quinze) dias, contados a partir da ciência desta deliberação, sujeitando-se a autoridade administrativa omissa à responsabilidade solidária, em face de manifesta ilegalidade;
11.2.4. dispense a devolução dos valores indevidamente recebidos de boa-fé até a data da ciência do COMANDO DA MARINHA, do acórdão que vier a ser proferido, com base no Enunciado 106 da Súmula da Jurisprudência do TCU;
11.2.5. emita novo ato, livre da irregularidade ora apontada, em substituição ao ato de Pensão militar de JOSE ALVES DE SOUZA, submetendo-o à nova apreciação por este Tribunal, na forma do artigo 260, caput, também do Regimento Interno/TCU."
2.	O Ministério Público junto ao TCU, representado pela Procuradora-Geral Cristina Machado da Costa e Silva (peça 7) , concordou com a unidade técnica. 
	É o Relatório.

não há

Procuradora-Geral Cristina Machado da Costa e Silva.

PESSOAL. PENSÃO MILITAR. PROVENTOS DE REFERÊNCIA CORRESPONDENTES AO POSTO OU GRADUAÇÃO ACIMA DO OCUPADO NA ATIVA POR MILITAR QUE NÃO COMPLETOU, EM ATIVIDADE ESTRITAMENTE MILITAR, OS 30 ANOS REQUERIDOS PELA REDAÇÃO ORIGINAL DO ART. 50, INCISO II, C/C ART. 135 E SEGUINTES DA LEI 6.880/1980. ILEGALIDADE DA CONCESSÃO. NEGATIVA DE REGISTRO DO ATO.

PENSÃO MILITAR (PMIL)

Unidade de Auditoria Especializada em Pessoal (AudPessoal).

Em apreciação o ato inicial da pensão militar instituída pelo Sr. José Alves de Souza, deferido pelo Serviço de Inativos e Pensionistas do Comando da Marinha em benefício da Sra. Yolanda Brolo de Souza, na condição de cônjuge.
2.	Os pareceres exarados pela antiga Secretaria de Fiscalização de Integridade de Atos e Pagamentos de Pessoal e de Benefícios Sociais - Sefip (peças 5 e 6) , atual Unidade de Auditoria Especializada em Pessoal (AudPessoal) , e pelo Ministério Público junto ao TCU (peça 7) , representado pela Procuradora-Geral Cristina Machado da Costa e Silva, são convergentes e propõem a ilegalidade da concessão pensional ora em exame. 
3.	Conforme ressaltou a Sefip, o mapa de tempo de serviço constante do ato de reforma do instituidor da pensão incluía o período prestado em atividades exercidas na esfera privada, o qual, conforme disposto no art. 137, § 1º, da Lei 6.880/1980, somente pode contar para fins de passagem para inatividade, e não para deferimento da vantagem denominada "posto/graduação acima". 
4.	Observo que o ato de reforma emitido em favor do instituidor José Alves de Souza contemplou o tempo de serviço para reforma de mais de 30 anos. Contudo, o mapa de cômputo de tempo de serviço em anexo (peça 3, p. 6) registra 28 anos e 239 dias de tempo computável para todos os efeitos e 3 anos e 62 dias de atividade em empresa privada, embasado no Parecer 005/FA-52, de 01/12/1993.
5.	Assiste razão aos pareceres exarados nos autos, no sentido de que inexiste fundamento legal para o cálculo da pensão militar com base no soldo de posto acima do que o instituidor exerceu na ativa. Para melhor compreensão da matéria, transcrevo trecho do voto condutor do Acórdão 17731/2021-TCU-Primeira Câmara (relator Ministro Vital do Rêgo) :
"5. Vale rememorar que a redação original do art. 50, inciso II, da Lei 6.880/1980 assegurava aos militares os seguintes direitos:
'Art. 50. São direitos dos militares:
 (...) 
II - a percepção de remuneração correspondente ao grau hierárquico superior ou melhoria da mesma quando, ao ser transferido para a inatividade, contar mais de 30 (trinta) anos de serviço;'
6.	Contudo, a Medida Provisória 2.215-10 de 31/8/2001 revogou o mencionado dispositivo, assegurando, aos militares que atendessem os requisitos temporais constantes do referido dispositivo até 29/12/2000 'o direito à percepção de remuneração correspondente ao grau hierárquico superior ou melhoria dessa remuneração'. Portanto, os militares que na data estipulada pela MP 2.215-10/2001 cumpriram os requisitos temporais 'específicos' estabelecidos até então pelo Estatuto dos Militares fariam jus ao benefício ainda que continuassem na ativa.
7.	Ocorre que no art. 135 e seguintes da Lei 6.880/1980 encontra-se especificado e delimitado o que são considerados 'anos de serviço'. Senão vejamos os referidos dispositivos, em sua redação original:
'Art. 135. Na apuração do tempo de serviço militar, será feita distinção entre:
I - tempo de efetivo serviço; e
II - anos de serviço.
Art. 136. Tempo de efetivo serviço é o espaço de tempo computado dia a dia entre a data de ingresso e a data-limite estabelecida para a contagem ou a data do desligamento em consequência da exclusão do serviço ativo, mesmo que tal espaço de tempo seja parcelado.
§ 1º O tempo de serviço em campanha é computado pelo dobro como tempo de efetivo serviço, para todos os efeitos, exceto indicação para a quota compulsória.
§ 2º Será, também, computado como tempo de efetivo serviço o tempo passado dia a dia nas organizações militares, pelo militar da reserva convocado ou mobilizado, no exercício de funções militares.
§ 3º Não serão deduzidos do tempo de efetivo serviço, além dos afastamentos previstos no artigo 65, os períodos em que o militar estiver afastado do exercício de suas funções em gozo de licença especial.
§ 4º Ao tempo de efetivo serviço, de que trata este artigo, apurado e totalizado em dias, será aplicado o divisor 365 (trezentos e sessenta e cinco) para a correspondente obtenção dos anos de efetivo serviço.
Art. 137. Anos de serviço é a expressão que designa o tempo de efetivo serviço a que se refere o artigo anterior, com os seguintes acréscimos:
I - tempo de serviço público federal, estadual ou municipal, prestado pelo militar anteriormente à sua incorporação, matrícula, nomeação ou reinclusão em qualquer organização militar;
II - 1 (um) ano para cada 5 (cinco) anos de tempo de efetivo serviço prestado pelo oficial do Corpo, Quadro ou Serviço de Saúde ou Veterinária que possuir curso universitário até que este acréscimo complete o total de anos de duração normal do referido curso, sem superposição a qualquer tempo de serviço militar ou público eventualmente prestado durante a realização deste mesmo curso;                      
III - tempo de serviço computável durante o período matriculado como aluno de órgão de formação da reserva;
IV - tempo relativo a cada licença especial não-gozada, contado em dobro;
V - tempo relativo a férias não-gozadas, contado em dobro;            
VI - 1/3 (um terço) para cada período consecutivo ou não de 2 (dois) anos de efetivo serviço passados pelo militar nas guarnições especiais da Categoria 'A', a partir da vigência da Lei nº 5.774, de 23 de dezembro de 1971.                    
§ 1º Os acréscimos a que se referem os itens I, III e VI serão computados somente no momento da passagem do militar à situação de inatividade e para esse fim.
§ 2º Os acréscimos a que se referem os itens II, IV e V serão computados somente no momento da passagem do militar à situação de inatividade e, nessa situação, para todos os efeitos legais, inclusive quanto a percepção definitiva de gratificação de tempo de serviço, ressalvado o disposto no § 3º do artigo 101.                       § 3º O disposto no item II aplicar-se-á, nas mesmas condições e na forma da legislação específica, aos possuidores de curso universitário, reconhecido oficialmente, que vierem a ser aproveitados como oficiais das Forças Armadas, desde que este curso seja requisito essencial para seu aproveitamento.                    
§ 4º Não é computável para efeito algum, salvo para fins de indicação para a quota compulsória, o tempo:
a) que ultrapassar de 1 (um) ano, contínuo ou não, em licença para tratamento de saúde de pessoa da família;
b) passado em licença para tratar de interesse particular ou para acompanhar cônjuge ou companheiro (a) ;                        
c) passado como desertor;
d) decorrido em cumprimento de pena de suspensão do exercício do posto, graduação, cargo ou função por sentença transitada em julgado; e
e) decorrido em cumprimento de pena restritiva da liberdade, por sentença transitada em julgado, desde que não tenha sido concedida suspensão condicional de pena, quando, então, o tempo correspondente ao período da pena será computado apenas para fins de indicação para a quota compulsória e o que dele exceder, para todos os efeitos, caso as condições estipuladas na sentença não o impeçam.
Art. 143. Na contagem dos anos de serviço não poderá ser computada qualquer superposição dos tempos de serviço público federal, estadual e municipal ou passado em administração indireta, entre si, nem com os acréscimos de tempo, para os possuidores de curso universitário, e nem com o tempo de serviço computável após a incorporação em organização militar, matrícula em órgão de formação de militares ou nomeação para posto ou graduação nas Forças Armadas.' (destaques acrescidos) 
8.	Observa-se dos dispositivos mencionados que a expressão 'anos de serviço', utilizada no art. 50, inciso II é posteriormente qualificada a partir do art. 135. Na referida qualificação, não se encontram os tempos eventualmente laborados na iniciativa privada, fato que permite concluir que estes tempos, conquanto possam ser considerados para fins de inativação dos militares com base na contagem recíproca dada pelos art. 202, § 2º da CF/1988, art. 94 da Lei 8.213/1991, bem como pelo § 1º do art. 93 do Decreto 4.307/2002, observada a compensação financeira entre os regimes, não podem ser computados com a finalidade de conferir a vantagem financeira prevista no art. 50, inciso II, já que não há previsão legal para tanto.
9.	Nesse sentido, é fácil observar, por exemplo, que o § 1º do art. 137 preconiza que 'os acréscimos a que se referem os itens I, III e VI serão computados somente no momento da passagem do militar à situação de inatividade e para esse fim'. Tal dispositivo demonstra que a norma trouxe uma qualificação para a expressão 'anos de serviço' e discriminou, entre os tempos, aqueles que poderiam surtir todos os efeitos e aqueles que só permitiriam a contagem para inatividade.
10.	É nítido que a intenção do legislador era a de premiar com um posto/graduação acima do ocupado na atividade, aqueles militares que contassem 30 anos de efetivo serviço na atividade militar ou nas situações específicas discriminadas na lei que indicam relação de causa e efeito com a atividade militar, como no caso dos incisos II, IV e V, discriminados de forma expressa no § 2º do art. 137. 
11.	Considerando tais argumentos, entendo que, nos casos concretos tratados nos autos, os interessados apenas cumprem os 30 anos requeridos pela Lei 6.880/1980 antes de 29/12/2000 se considerados os tempos laborados em atividades privadas que os ex-militares averbaram em seus assentamentos. Contudo, conforme se demonstrou, nessa situação, eles não fariam jus ao benefício que previa proventos calculados com base na remuneração referente ao posto/graduação imediatamente posterior ao que ocupavam na ativa já que, na qualificação de tempos, o Estatuto dos Militares não autorizou a contagem de tempos exercidos na iniciativa privada para conferir a vantagem mencionada. Por tal razão, entendo que as concessões em comento não reúnem condições para receber a chancela da legalidade."
6.	No mesmo sentido, menciono como precedentes os Acórdãos 631/2020 (relator Ministro Vital do Rêgo) , 1.725/2021 (relator Ministro Benjamin Zymler) , 520/2022 (relator Ministro Jorge Oliveira) e 5.242/2022 (de minha relatoria) , todos da Primeira Câmara, bem como os Acórdãos 6.206/2020 (relatora Ministra Ana Arraes) e 5929/2021 (relator Ministro Aroldo Cedraz) , da Segunda Câmara.
7.	No caso em exame, excluindo-se o tempo laborado em atividades privadas, de 3 anos e 62 dias, por ausência de previsão legal, o militar não satisfaz o requisito temporal de trinta anos de serviço que lhe daria, em sua passagem para a reserva remunerada, o direito ao posto acima. 
8.	Em conclusão, cabe considerar ilegal a pensão instituída pelo Sr. José Alves de Souza e negar registro ao respectivo ato.
9.	Outrossim, de conformidade com o art. 262 do Regimento Interno/TCU, importa determinar ao Comando da Marinha que faça cessar os pagamentos decorrentes do ato impugnado, sob pena de responsabilidade solidária da autoridade administrativa omissa.
10. 	Deve-se, igualmente, determinar ao órgão de origem que comunique à beneficiária do ato sobre a deliberação do Tribunal, alertando-a de que o efeito suspensivo proveniente da interposição de eventuais recursos não a exime da devolução dos valores percebidos indevidamente após a notificação, caso esses recursos não sejam providos. Após, devem ser remetidos ao Tribunal documentos comprobatórios de que ela foi cientificada do julgamento desta Corte.
11.	Por fim, esclareço que o ato em questão deu entrada nesta Corte de Contas em 2022, não se aplicando a sistemática definida pelo Plenário, mediante o Acórdão 122/2021 (rel. min. Walton Alencar Rodrigues) , na linha de observar o Recurso Extraordinário 636.553, em que foi fixado prazo de cinco anos para que o TCU registre os atos de concessão inicial de aposentadoria, reforma ou pensão, após o qual serão considerados "tacitamente registrados", podendo posteriormente o ato que contenha alguma ilegalidade ser submetido ao procedimento de revisão de ofício, com base no art. 54 da Lei 9.784/1999 c/c o art. 260, § 2º, do Regimento Interno/TCU. 
	Ante o exposto, voto por que seja adotada a deliberação que ora submeto a este Colegiado.
TCU, Sala das Sessões, em 21 de março de 2023.
MARCOS BEMQUERER COSTA
Relator